最　高　行　政　法　院　判　決　　　　　　　　　九十一年度判字第一九八八號
　　再 審原 告　美商．陽光微電腦系統有限公司
　　代　表　人　乙○○○○
　　訴訟代理人　丙○○律師
　　再 審被 告　經濟部智慧財產局
　　代　表　人　甲○○
右當事人間因商標註冊事件，再審原告對於中華民國九十年六月七日本院九十年度判
字第○一○二五號判決，提起再審之訴。本院判決如左：
　　主  文
再審之訴駁回。
再審訴訟費用由再審原告負擔。
　　理　由
一、再審原告起訴意旨及補充理由略謂：（一）再審原告於民國（以下同）八十六年
    七月二十八日以「JINI」商標，指定使用商品及服務分類表第九類之應用於國際
    網際網路與全球資訊網之錄有電腦程式之磁片、積體電路等商品向再審被告申請
    註冊。再審被告以系爭商標圖樣之JINI與友訊科技股份有限公司（下稱友訊公司
    ）之註冊第七六一○一○號「JITI」商標外文近似，且指定使用於同一或類似商
    品，乃依當時商標法第三十七條第一項第十二款之規定予以核駁，發給第000
    0000號商標核駁審定書。再審原告不服，循序提起一再訴願，遞遭決定駁回
    ，提起行政訴訟，亦經本院以九十年度判字第一○二五號判決（下稱原判決）駁
    回其訴。再審原告仍不服，爰提起本件再審之訴。（二）按當事人發見未經斟酌
    之證物或得使用該證物，且該證物如經斟酌再審原告可受較有利之裁判者，得以
    再審之訴對確定終局判決聲明不服，行政訴訟法第二百七十三條第一項第十三款
    定有明文。查再審原告於民國八十九年起即與本案據以核駁之註冊第七六一○一
    ○號「JITI」商標圖樣之商標專用權人友訊公司洽談二商標併存之可能性，並擬
    於近日簽署契約，再審原告於友訊公司簽署同意書後，將再補呈影本為本件再審
    之訴之補充證物。查再審原告與友訊公司，二者在電腦工業裡，向來係扮演不同
    之角色，二者之產品雖皆屬於商標法施行細則第四十九條第九項商品，惟實際上
    應用於相關產品時，經銷通路及購買商品之使用者向極迥異。況再審原告以「JI
    NI」商標指定使用於商標法施行細則第四十九條之第九類商品申請註冊並使用該
    商標，若經「JITI」商標之專用權人友訊公司同意，則表示該公司認為此二商標
    雖使用於同一類商品，但其商品於電腦工業精細之產銷結構裡，實有明顯之區別
    ，並無使一般購買者產生混淆誤認之虞，且再審原告使用系爭商標亦未損及該公
    司之權益，是以本案對系爭商標申請註冊予以核駁即失其依據及理由。按消費者
    利益是否受到損害，應以其是否因前揭二商標之併存而產生混淆誤認之虞為斷，
    如消費者並無產生混淆誤認之虞，則再審原告與友訊公司所訂立之併存合約自得
    為系爭商標應准予註冊之依據。（三）再審被告於判斷商品是否類似時，皆以商
    品是否於「商品及服務類似組群參考資料」中列為同一組群為判斷之依據，而未
    實質探討各商品是否於性質上確實構成類似。惟查前開「商品及服務類似組群參
    考資料」僅係為行政效率之考量，用以協助審查員縮小檢索範圍，並不具拘束或
    限制申請人實質上權利之效力，此亦為各國商標實務上之見解。故判斷商品是否
    近似，仍需就其功能、用途、交易習慣及市場情況等為實質上之比較判斷，以確
    定是否有使消費者產生混淆誤認之虞。查再審原告之「JINI」商標與友訊公司之
    「JITI」商標，雖皆指定使用於商標法施行細則第四十九條之第九類商品，惟僅
    以上揭二商標皆指定使用於同類商品為由，即遽認定消費者將誤認商品之來源而
    有混淆誤認之虞，此見解實未能掌握及反應社會之現狀。再審被告於審定註冊第
    八三七九四四號「VANGUARD」商標與審定註冊第六六○四二三號「VANGUARD」商
    標，其商標相同，復同指定使用於商標法施行細則第四十九條第九類商品，惟二
    者皆經准予註冊，顯見電腦產業確有其分工精細之特殊性，且再審被告確於審定
    指定使用於該類商品之商標時，已有實質上就商品之功能、用途、交易習慣及市
    場情況為比較審查之共識。本案再審原告「JINI」商標與關係人友訊公司之「JI
    TI」商標並不相同，其指定使用之商品雖皆屬於商標法施行細則第四十九條之第
    九類商品，惟實際上運用於相關產品時，經銷通路及購買商品之使用者向極迥異
    ，故消費者並無產生混淆誤認之虞。又依商標法施行細則第十五條第一項，並參
    考再審被告所編印商標手冊第○二、○四、○二點所揭櫫商標近似審查要點觀之
    ，實務上於審查有無混同誤認之虞時，仍應斟酌考量商品、購買人、地域、創意
    及使用情形等五項因素。由此可知，商標之主觀創意、公司知名度及相關之開發
    軟體足以影響商品購買人之注意力，進而影響商標近似與否之判斷結果。在電腦
    業界裡，廠商將其商品功能之描述語句內各英文單字字首設計為商標者所在多有
    ，且在其商標使用上，多附帶將商標之完整意義列明，以供商品購買人進一步瞭
    解並牢記其功能，本案即屬相同情形。系爭商標與據以核駁之商標雖有三個外文
    字母相同，但由於其各具創意及顯著性，其間之差異未必不能使商品購買人清楚
    辨別。原判決對前開商品、購買人、地域、創意及使用情形等因素絲毫未加以考
    量，而謂二者無關，原判決上開理由顯違反論理法則，而有判決不適用法令之違
    法。（四）再審被告判斷商標是否近似所依據者應為相同之原則，故於相同或類
    似之案件應為一致之判斷，不應前後矛盾，始得以保護人民正當合理之信賴。此
    為新制定行政程序法第八條：「行政行為應以誠實信用之方法為之，並應保護人
    民正當合理之信賴」之基本精神。本案據以核駁商標「JITI」申請及審定時，「
    萬訊ITI」及「傑普JIT」均為當時之註冊商標，「JITI」與「萬訊ITI 」及「傑
    普JIT 」二商標之英文部份均有三個英文字母相同，而得以並存，何以系爭商標
    「JINI」卻不得註冊。如此前後矛盾之判斷結果，有違前揭行政行為基本原則。
    原判決理由所載之「專用權期間已屆滿」、「另案」等語，實不足以解釋何以再
    審被告認為「JITI」與「ITI」及「JIT」不近似，而「JINI」卻與「JITI」近似
    。故原判決逕行爰用再審被告之答辯為判決理由，亦有適用法規顯有錯誤之違誤
    。為此，請求廢棄原判決，並撤銷原處分及一再訴願決定等語。
二、再審被告以：再審原告稱其正與據駁商標之專用權人友訊公司達成併存協議，即
    將進入簽署同意書之階段，不論其同意書簽署完成與否，依商標法第一條規定：
    「為保障商標專用權及消費者利益，以促進工商企業之正常發展，特制定本法。
    」可知商標法之制定意旨，除為保障商標專用權人外，並兼為保障一般消費大眾
    利益，前開共存合約，係屬彼等當事人間之契約，自不得執為系爭商標應准予註
    冊之依據。且縱有該文書，該文書係原判決確定後始作成之文書，與行政訴訟法
    第二百七十三條第一項第十三款所稱之證物，須在前此訴訟程序中即已存在之首
    要條件，顯為不符。又所謂類似商品，應依一般社會通念，市場交易情形，並參
    酌該商品之原材料、用途、功能、產製者、行銷管道及場所或對象等各種相關因
    素判斷之。經查再審原告申請註冊之商品係為錄有電腦程式之磁片、磁碟及介面
    卡等電腦相關產品，與友訊公司據以核駁之註冊第七六一○一○號「JIT 」商標
    指定使用於介面卡、錄有網路軟體程式之光碟、磁片等商品，二者無論就一般社
    會通念或市場交易情形、產製主體、行銷管道，皆易使一般商品購買人誤認其為
    來自相同或雖不同但有關聯之來源者，二者為類似商品毋遑多論。故再審原告所
    述此二商標雖使用於同一類商品，但其商品於電腦工業精細之產銷結構裡，實有
    明顯之區別，並無使一般購買者產生混淆誤認之虞乙節，自不足採信。次按「適
    用法規顯有錯誤者。」固為行政訴訟法第二百七十三條第一項第一款所明定可提
    起再審之訴，惟所謂「適用法規顯有錯誤」，係指原判決適用之法規與該案應適
    用之現行法相違背，或與解釋判例有所牴觸而言，至於法律上見解之歧異，縱有
    爭執，要難謂為適用法規錯誤。查本件商標「JINI」，雖再審原告稱其創意係擷
    取「Java Intelligent Network Infrastructure 」四個英文字之字首Ｊ、Ｉ、
    Ｎ、Ｉ而來。惟主觀之創意，究非一般消費者所能知悉，其與據駁註冊第七六一
    ○一○號「JITI」商標圖樣，二者僅中間字母「Ｎ」、「Ｔ」之些微差異，於異
    時異地隔離觀察之際，有致一般商品購買人產生混淆誤認之虞，應屬近似之商標
    ，復皆指定使用於同一或類似商品，自有商標法第三十七條第十二款規定之適用
    。此適用之法規與現行法並無違背，與解釋判例亦無牴觸，並無所謂適用法規顯
    有錯誤之情形。再審原告以二者商標之近似與否所載理由，主張原判決適用法規
    顯有錯誤，核屬法律上見解之歧異。又僅因有關證據之審酌取捨與當事人所希冀
    者未盡相同，致其認定之事實亦與當事人之主張不符，不得謂為適用法律顯有錯
    誤。至再審意旨所謂註冊第三六六○八一號「萬訊ITI 及圖」商標、第五六九九
    七八號「傑普JIT及圖」商標與本案據駁「JITI 」商標併存乙節，核註冊第三六
    六○八一號「萬訊ITI 及圖」專用權期間已屆滿，不得執為本案應予核准註冊之
    論據。而第五六九九七八號「傑普JIT 及圖」商標，與再審原告之商標未臻相同
    ，案情各異，且屬另案，實不得比附援引，執為本案應予核准註冊之論據。綜上
    論述，原處分洵無違誤，請駁回再審原告之訴等語。資為抗辯。
三、本院查：按行政訴訟當事人對本院之判決提起再審之訴，必須具有行政訴訟法第
    二百七十三條第一項、第二項所列情形之一者，始得為之。該法條第一項第一款
    所謂「適用法規顯有錯誤」，係指原判決所適用之法規與該案應適用之現行法規
    相違背，或與解釋判例有所牴觸者而言；至於法律上見解之歧異，再審原告對之
    縱有爭執，要難謂為適用法規錯誤，而據為再審之理由。同法條第一項第十三款
    所謂發見未經斟酌之證物或得使用該證物者，係指該項證物在前訴訟程序中即已
    存在而當事人不知其存在，或雖知其存在而因故不能使用，現始發現或得使用者
    而言，並以如經斟酌可受較有利益之裁判者為限。本件原判決駁回再審原告在原
    程序之訴，係以：按商標圖樣相同或近似於他人同一商品或類似商品之註冊商標
    者，不得申請註冊，為當時商標法第三十七條第一項第十二款前段所規定。而判
    斷商標之近似與否，應隔離觀察其有無引起混同誤認之虞以為斷，迭經本院著有
    判例。又商標在外觀、觀念或讀音方面有一近似者，即為近似之商標；商標圖樣
    上之外文字母相同、排列各異，或僅少數字母不同，而外觀相似，有混同誤認之
    虞者，為外觀近似。本件原告（即再審原告，下同）以「JINI」商標，指定使用
    商品及服務分類表第九類之應用於國際網際網路與全球資訊網之錄有電腦程式之
    磁片等商品，向被告（即再審被告，下同）申請註冊。被告則以原告商標圖樣之
    「JINI」，與友訊公司之註冊第七六一○一○號「JITI」商標外文近似，且指定
    使用於同一或類似商品，乃依當時商標法第三十七條第一項第十二款之規定予以
    核駁，發給第0000000號商標核駁審定書。原告不服，循序提起行政爭訟
    。惟查：(一)系爭「JINI」商標圖樣與據以核駁之註冊第七六一○一○號「JITI」
    商標圖樣均有相同之外文字母J、I、I ，僅中間字母N與T之別，其餘字母及排列
    均相同，異時異地隔離觀察，外觀上難謂無使消費者產生混同誤認之虞，應屬近
    似之商標，復均指定使用於同一或類似商品，自有首揭法條之適用。(二)商標近似
    與否之審查需立於兩造之商標圖樣整體觀之，隔離觀察來進行審理，至於公司之
    知名度，商標之主觀創意及與其他開發軟體有無關係，並非所問。(三)商標有無使
    人混同誤認之虞，應以具有普通知識經驗之商品購買者，施以普通所用之注意為
    標準，原告訴稱系爭商標所使用商品之購買者為高科技廠商，其注意力非一般普
    通消費者能比云云，核難執為系爭商標應准註冊之論據。(四)原告所提另有之註冊
    第三六六○八一號「萬訊ITI及圖」商標及註冊第五六九九七八號「傑普JIT」商
    標併存一節。查前者專用權期間業已屆滿自不得執為本案應核准註冊之論據，而
    後者姑不論與本件商標圖樣有別，案情各異，且商標係採個案審查拘束之原則，
    亦屬另案是否妥適問題，非本案所得審究。(五)綜上所述，系爭商標圖樣與據以核
    駁之商標圖樣，異時異地隔離觀察，外觀上有使消費者產生混同誤認之虞，為近
    似之商標，原告所稱二者非近似之商標，並無混淆誤認之虞之詞，核與事實不符
    ，尚不足採信。依上說明，被告核駁原告之商標註冊申請，於法尚無不合，訴願
    決定及再訴願決定遞予維持原處分並無違誤，原告起訴意旨經查無理由等情，為
    其判決理由，經核原判決所適用之法規與該案應適用之現行法規並無違背，與解
    釋判例亦無牴觸者。按商標近似與否之審查須就兩造之商標圖樣主要部分隔離觀
    察或通體觀察；商標有無使人混同誤認之虞，應以具有普通知識經驗之商品購買
    者，施以普通所用之注意為標準，業經原判決敘明在案。又再審原告所述註冊第
    三六六○八一號「萬訊ITI及圖」商標及註冊第五六九九七八號「傑普JIT」商標
    併存一節。亦經原判決指明前者專用權期間業已屆滿自不得執為本案應核准註冊
    之論據，而後者姑不論與本件商標圖樣有別，案情各異，且商標係採個案審查拘
    束之原則，亦屬另案是否妥適問題，非本案所得審究。再審意旨仍就此法律爭點
    加以爭執，揆諸首開說明，自難認原判決有適用法規錯誤之再審事由。次查審查
    二商標有無混同誤認之虞時，固應考量商品、購買人、地域、創意及使用情形等
    五項因素，惟所稱商品係指商標所使用之商品之價格、體積、特性，而非指商標
    所有人有無其他商品之開發。創意則係指商標圖樣是否有獨特之創意，而非謂商
    標產生之背景及涵意有特殊用意。故原判決以商標近似與否之審查須立於兩造之
    商標圖樣整體、隔離觀察，至於公司之知名度，商標之主觀創意及與其他開發軟
    體並無關係，與上開審查要點尚無違背。又查再審原告主張其與友訊公司簽署系
    爭商標與據以駁回商標併存同意書後，將再補呈影本，依行政訴訟法第二百七十
    三條第一項第十三款規定，作為本件再審之訴事由云云，因該文書尚未經雙方簽
    署，自非在前訴訟程序中即已存在而當事人不知其存在，或雖知其存在而因故不
    能使用，現始發現或得使用者，揆諸首揭說明，自難據為再審之事由。至再審原
    告於本件再審程序始主張謂再審被告於審定註冊第八三七九四四號「VANGUARD」
    商標，與審定註冊第六六○四二三號「VANGUARD」商標，其商標相同，復同指定
    使用於商標法施行細則第四十九條第九類商品，惟二者皆經准予註冊，顯見電腦
    產業確有其分工精細之特殊性乙節，並未於原程序提出，原判決無從加以審酌，
    亦難謂原判決有適用法規錯誤之再審事由。綜上，本件再審為無理由，應予駁回
    。
據上論結，本件再審之訴為無理由，爰依行政訴訟法第二百七十八條第二項、第九十
八條第三項前段，判決如主文。
中　　華　　民　　國　　九十一　　　年　　　十一　　　月　　　一　　　　日
                    最 高 行 政 法 院  第 一 庭
                                審 判 長 法  官　　　黃　綠　星
                                         法  官      趙  永  康
                                         法  官　　　蔡　進　田
                                         法  官　　　黃　璽　君
                                         法  官　　　廖　宏　明
右  正  本  證  明  與  原  本  無  異
　　　　　　　　　　　　　　　　　　　　 法院書記官　彭　秀　玲
中　　華　　民　　國　　九十一　　　年　　　十一　　　月　　　一　　　　日
